【裁判字號】    95,聲判,20
【裁判日期】    950901
【裁判案由】    聲請交付審判
【裁判全文】
臺灣士林地方法院刑事裁定              95年度聲判字第20號
聲  請  人  丙○○
代  理  人  吳金棟律師
被      告  甲○○
            乙○○
上列聲請人因告訴被告偽造有價證券案件，不服臺灣高等法院檢
察署檢察長於中華民國95年5 月8 日95年度上聲議字第1830號駁
回再議之處分（原不起訴處分案號：臺灣士林地方法院檢察署94
年度偵續一字第22號、94年度偵緝字第212 號、95年度偵字第39
14號），聲請交付審判，本院裁定如下：
    主  文
聲請駁回。
    理  由
一、按告訴人不服上級法院檢察署檢察長或檢察總長認再議為無
    理由而駁回之處分者，得於接受處分書後10日內委任律師提
    出理由狀，向該管第一審法院聲請交付審判；又法院認為交
    付審判之聲請不合法或無理由者，應駁回之，刑事訴訟法第
    258 條之1 、第258 條之3 第2 項前段，分別定有明文。
二、本件聲請人丙○○以被告甲○○、陳月昭涉犯偽造有價證券
    罪嫌，向臺灣士林地方法院檢察署檢察官提出告訴，經該檢
    察署檢察官以94年度偵續一字第22號、94年度偵緝字第212
    號、95年度偵字第3914號為不起訴處分後，聲請人不服而聲
    請再議，經臺灣高等法院檢察署檢察長以95年度上聲議字第
    1830號處分書敘明再議為無理由而駁回再議之聲請，而聲請
    人於民國95年5 月17日收該處分書後10日內委任律師向本院
    聲請交付審判，程序上並無不符，合先敘明。
三、聲請意旨略以：
(一)一般借用支票，使用支票之金額、兌現狀況宜與常情相符，
    但本案被告稱使用聲請人支票之期間及金額，均與常情有違
    ，被告二人於88年1 月15日至88年1 月30日短短15日內，開
    立總金額達新台幣五百餘萬元，並全部無法兌現，豈為一般
    事理常情所容，但高檢署卻認被告等所稱係向聲請人借用支
    票較符實情。
(二)聲請人與被告陳月昭係胞姊妹，其於出國期間將支票及存摺
    均交由被告陳月昭保管，似非乖違？地檢署檢察官以「既然
    代繳房屋之款項有來源，再交付支票」認定有違常情，誠屬
    臆測之詞，並欠缺事實根據。
(三)被告二人利用經營「罷星公司」之機會，於短短15日內冒開
    聲請人支票，票款高達5,236,473 元，並於聲請人出國期間
    ，前往冒開付款人為第一信用合作社成功分社，帳號000000
    0 號之空白支票簿1 本，顯有偽造有價證券之罪嫌。
四、次按刑事訴訟法第258 條之1 規定聲請人得向法院聲請交付
    審判，係新增對於「檢察官不起訴或緩起訴裁量權」制衡之
    一種外部監督機制，法院僅就檢察官所為不起訴或緩起訴之
    處分是否正確加以審查，以防止檢察機關濫權。且法院裁定
    交付審判，即如同檢察官提起公訴使案件進入審判程序，是
    法院裁定交付審判之前提，必須偵查卷內所存證據已符合刑
    事訴訟法第251 條第1 項規定「足認被告有犯罪嫌疑」檢察
    官應提起公訴之情形，亦即該案件已經跨越起訴門檻，否則
    ，縱或法院對於檢察官所認定之基礎事實有不同判斷，但如
    該案件仍須另行蒐證偵查始能判斷應否交付審判者，因交付
    審判審查制度並無如同再議救濟制度得為發回原檢察官續行
    偵查之設計，法院仍應依同法第258 條之3 第2 項前段規定
    ，以聲請無理由裁定駁回。
五、本件聲請人丙○○雖以前揭理由認被告甲○○、陳月昭涉有
    偽造有價證券之罪嫌，而向本院聲請交付審判。然台灣士林
    地方法院檢察署不起訴處分書及臺灣高等法院檢察署駁回再
    議處分書已詳加論述所憑證據及其認定之理由，關於此點，
    業經本院依職權調閱本案偵查全卷查核無誤。聲請人丙○○
    雖仍執陳詞向本院聲請交付審判，惟查：
(一)按刑法第201 條第1 項之偽造有價證券罪，以無權簽發之人
    冒用他人名義簽發為要件，如果行為人基於本人之授權，或
    其他原因有權簽發者，則與無權之偽造行為不同。又刑法第
    201 條偽造有價證券罪所稱之偽造，乃指無權制作有價證券
    之人，假冒他人名義，或逾越有制作權人之授權範圍，而制
    作外觀上具有有價證券形式之虛偽證券之行為而言。至於已
    否得有適法之授權，或有無逾越、逸脫授權範圍，而制作該
    有價證券，則不以明示之授權為判定其有無適法權源之唯一
    準據，最高法院分別著有53年度台上字第1810號、82年度台
    上字第6384號判例可資參照。
(二)本件被告甲○○、乙○○於檢察官偵查中均堅決否認有何告
    訴人即聲請人丙○○指述之前開共同偽造有價證券犯行，辯
    稱：87年1 月開始陸續向聲請人借票使用，有經過聲請人同
    意才開票，剛開始是一張一張借，後來因為聲請人經常出國
    ，與聲請人商量後，在87年3 月間向聲請人借整本支票，聲
    請人將支票本拿給乙○○轉交給甲○○，聲請人有說要顧好
    他的票信，不要跳票，並沒有限制開票金額，被告將聲請人
    之支票拿去銀行作票貼使用，直到87年12月底公司財務出狀
    況，這些票才跳票，第2 、3 本支票是甲○○找公司員工去
    領取的等語。
(三)聲請人固指訴被告二人趁其交付所有之臺北市第一信用合作
    社（下稱第一信合社）支票帳簿（帳號：0000000000號）及
    印鑑章乙枚交給被告乙○○保管之機會，共同盜蓋告訴人印
    鑑之方式，偽以告訴人之名義簽發支票云云，然對於其交付
    上開印鑑、支票簿予被告乙○○保管之時間，先後所述差異
    甚大，指訴內容分別為：「於87年間有交付支票、印鑑等物
    給被告乙○○保管等語」（見88年度他字第212 號卷88年3
    月22日偵訊筆錄）、「87年9 月份，我要出境菲律賓，我姐
    有到我家住1 晚，我才交給她，就是我87年9 月22日返國約
    到87年10月11日出國前之間交給他的，那是交給他第1 本支
    票簿，當時裡面約有20 張 ，並交給印章及存摺，之前我每
    次出國都會把存摺及印鑑交給姐姐，只有87年9 月22日後那
    次才給他支票等語」（見同上偵查卷88年7 月8 日偵訊筆錄
    ）、「交付支票簿之時間是86年3 月返國之時等語」（見89
    年度偵續字第109 號偵查卷第12頁聲請再議狀），且依聲請
    人幾次到庭陳述時間（即88年3 月22 日 、88年7 月8 日）
    與案發時間相距並非久遠，又係聲請人親身經歷之事情，衡
    情應無記憶模糊、誤謬之可能，其上開不一致之指訴顯非實
    情。
(四)次查，對照聲請人之上開第一信合社支票存款對帳單（89年
    度偵續字第109號偵查卷第81頁），聲請人自領到第1本支票
    簿（即86年1月9日）後，每個月都有1、2張支票兌領，到同
    年5月9日，共兌領11張，其後即無任何交易記錄，直至87年
    2月7日以後才又有交易記錄，且自87年4月13日（票號0000
    000號）起至88年3月22日止，該帳戶所簽發之支票，其提示
    兌付數量約20張，均由被告甲○○或其所經營之霸星公司以
    現金或電匯之方式，存入票款以供兌付；再依同上偵續卷第
    第84頁至第143頁之支票影本以觀，筆跡明顯分為二種，是
    以發票日為87年2月7日，支票號碼：0000000號，面額41,32
    4元之支票（即同上偵續卷第104頁之支票）為分野，而該張
    支票係用以支付聲請人86年度之保費，有南山人壽股份有限
    公司94年9月12日 (94)南壽法字第319號函在卷可參，並經
    證人即南山人壽業務員李瑞清證稱：丙○○、乙○○均為伊
    客戶，於86至88年間，丙○○出國時期，到霸星公司向乙○○收取丙○○的保費，由乙○○指示會計小姐開票再蓋章交
    給伊等語（見偵查卷第頁），可見該張支票確實係由被告指
    示罷星公司會計簽發，並非聲請人所開票；至於之前兌領的
    11張支票（支票號碼分別為0000000至0000000）中，除最後
    一張發票日為86年5月19日面額新台幣三萬元之支票（即支
    票號碼0000000） 未見有支票影本不知為何人簽發、兌領外
    ，其餘10張支票似為同一人筆跡，且該10張支票之發票日為
    86年1 月21日至86年4 月19日間，兌領人或為聲請人本人（
    支票號碼0000000 、0000000） ，或為新路易十三股份有限
    公司（支票號碼0000000 、0000000） 、張美琳（支票號碼
    0000000、0000000）、乙○○（支票號碼0000000 至000000
    0），除兌領人為乙○○部分外，聲請人大致承認為其所簽
    發（見同上偵續卷第12頁），益徵聲請人所指交付支票本之
    時間為86年3 月等情，已與卷證資料不相符合，尚難逕予採
    信。被告2 人辯稱係於87年1 月起始向告訴人借得支票本使
    用等語，尚非無據。
(五)又參以被告2人供稱：伊夫婦與聲請人財務往來密切，曾借
    票給聲請人使用及擔任房保，聲請人也有放錢在公司生利息
    ，為向銀行票貼才向聲請人借票使用等語，與聲請人所述：
    我的錢有交給我姐（被告乙○○）調度去存，我存摺都交給
    我二姐，借票有，房保是我二姐做的保等語（見89年2月23
    日偵訊筆錄）；罷星公司未倒閉之前，曾經於83年間購車貸
    款向甲○○借24張票，所購買之汐止及觀音房子，均由乙○○擔任連帶保證人，我個人之保險費87、88年度亦由甲○○
    先開票代墊，我現金才給他，86、87年間曾經將標得互助會
    現金交給被告乙○○保管等語（見94年度偵緝字第212號卷
    第40至41頁、94年度偵續一字第22號偵查卷第22頁至25頁偵
    訊筆錄），顯見聲請人與被告甲○○、乙○○間，於上開期
    間雙方確有一定之財務調度、資金往來之關係，原偵查檢察
    官據此採信被告之辯解，認被告確實有向聲請人借票乙事，
    亦與經驗法則或論理法則無違。
(六)再者，被告甲○○經營之霸星公司固曾執告訴人之第一信合
    社支票向銀行辦理票貼，惟被告甲○○向中華商業銀行辦理
    票貼之12紙告訴人支票，發票日期自87年4月12日至88年1月
    31日，日期不一，金額為18萬5000元至50萬元不等，該支票
    係作為申貸營運周轉金貸款之副擔保品，且並未積欠該行債
    務等情，有中華商業銀行94年12月15日企金北六區094傳字
    第0046 號函在卷可證。至霸星公司持告訴人之7紙支票向萬
    泰商業銀行辦理票貼，發票日期則自87年10月25日至88年1
    月23日，日期不一，金額分別為9萬5000元至50萬9579元不
    等，但其中僅有發票日為88年1月23日，支票號碼：0000000
    號，金額30萬500元之1紙支票退票，有萬泰商業銀行北區催
    收小組95年1月27日 (95)北催字第057號函附卷可憑，自上
    情觀之，被告甲○○雖於87年4月開始即陸續持19張支票向2
    銀行辦理票貼，但僅其中1紙支票於88年1月23日退票，且金
    額亦非巨大，況且，被告甲○○於88年1月23日30萬500元之
    支票退票後，尚有1紙50萬元之支票於88年1月31日兌現，亦
    有上開中華商業銀行函附之票據明細表在卷可參，審酌被告
    甲○○為罷星公司負責人，其利用他人支票支付帳款或週轉
    現款，為商場上慣用之方法，被告於歷時近1年期間，均正
    常使用聲請人之支票，並如數兌付票款（除88年1月23日30
    萬500元支票退票外），足認被告辯稱向聲請人借票乙事，
    似較可採。
(七)又按支票本及印鑑章結合使用，即為重要之金融支付工具，
    支票一經簽發，發票人即需依票面金額負擔兌付之責任，事
    涉發票人之個人信用，一般人對支票本及印鑑章均會由本人
    或委由專人妥慎保管，使用時除留存票根外，就所簽發支票
    金額、發票日亦均會在票根上詳為記錄，使用人據此可查明
    使用支票之時間、張數，並以維持自己信用。聲請人固指稱
    ，因經常出國所以才將支票本、印鑑、存摺交予被告乙○○
    保管云云，然查：聲請人於86、87年間雖經常出國，但亦分
    別各有7 次及4 次返台記錄，在國內停留天數則約為160 日
    、190 日乙節，有聲請人入出境查詢結果資料在卷可參（見
    89年度偵續字第109 號卷第69頁），顯見聲請人於上開2 年
    間，仍經常返國，並在國內停留達數月、半年以上之時間，
    非完全不在國內，無法自行保管支票本。況且，倘如聲請人
    所言：伊返國期間被告有拿存摺給伊看用了什麼錢，但支票
    則未再拿回來等語，則聲請人如何會於返國期間只關心存摺
    內現金使用狀況如何，但對於支票之保管情形則不加聞問，
    亦未於返國期間向被告取回支票本自行保管理財？亦與常情
    不合。
六、綜上所述，本件聲請人雖執聲請意旨所載理由，認被告涉有
    共同偽造有價證券罪嫌，而向本院聲請交付審判，然臺灣士
    林地方法院檢察署檢察官所為不起訴處分書及台灣高等法院
    檢察署處分書，認難僅憑告訴人之指訴，即遽認被告涉有共
    同偽造有價證券犯行，分別為不起訴處分並駁回再議之聲請
    ，揆其所載證據取捨及事實認定之理由，尚無違背經驗法則
    或論理法則之情事，是原檢察官及臺灣高等法院檢察署檢察
    長以被告犯罪嫌疑不足，分別予以不起訴處分及駁回再議之
    聲請，並無不當。而告訴人聲請交付審判所主張之事實及理
    由，並無法使本院達到「足認被告有犯罪嫌疑」檢察官應提
    起公訴之情形，揆諸前開說明，本件交付審判之聲請為無理
    由，應予駁回。
七、依刑事訴訟法第258條之3第2項前段，裁定如主文。
中    華    民    國    95    年    9     月     1    日
                  刑事第三庭審判長法  官  洪英花
                                  法  官  王沛雷
                                  法  官  汪梅芬
以上正本證明與原本無異。
本裁定不得抗告。
                                  書記官  張成龍
中    華    民    國    95    年    9     月     1    日


司法院資訊處製作；財團法人民間司法改革基金會備份。
